【裁判字號】    92,訴,763
【裁判日期】    920905
【裁判案由】    偽造有價證券等
【裁判全文】
臺灣臺北地方法院刑事判決                          九十二年度訴字第七六三號
    公  訴  人  臺灣臺北地方法院檢察署檢察官
    被      告  丁○○
          （即黃丁○○）
    指定辯護人  甲○公設辯護人  唐禎琪
右列被告因偽造有價證券等案件，經檢察官提起公訴（九十二年度偵緝字第一六二號
），甲○判決如左：
    主  文
丁○○無罪。
    理  由
一、公訴意旨略以：被告丁○○（即黃丁○○）意圖為自己不法之所有，於民國九十
    年九月中旬某日，在臺北市中山區○○○路五七五號四樓四○八室租屋處，竊取
    被害人戊○○所有之空白支票二紙（付款人為臺灣中小企業銀行林口分行、帳號
    係一六四二五號，票號分別為ＡＵ0000000號、ＡＵ0000000號）
    及印章乙枚，得手後竟意圖供行使之用，於不詳時地，分別在所竊得票號ＡＵ0
    000000號之空白支票上偽填發票日期為九十年十一月二十二日、金額新臺
    幣（下同）六萬八千元，及在所竊得票號ＡＵ0000000號之空白支票上偽
    填發票日期為九十年十一月二十九日、金額八萬三千元，並分別在其上蓋用前開
    竊得之印章，而偽造發票人為戊○○之支票面額計十五萬一千元後，持向不知情
    之乙○○、丙○○調借現款。嗣因戊○○向銀行辦理掛失止付，致乙○○、丙○○於提示時不獲兌現，始為警循線查悉上情。因認被告涉犯刑法第二百零一條第
    一項之偽造有價證券罪嫌及同法第三百二十條第一項之竊盜罪嫌云云。
二、公訴人認被告丁○○涉有前揭犯行，無非係以：被害人戊○○之指訴、證人乙○○、丙○○之證述、系爭支票影本二紙、台北市票據交換所退票理由單、掛失止
    付票據提示人資料查報表、票據掛失止付通知書、遺失票據申報書，及被告坦承
    在空白支票填具發票日期、金額，並在其上蓋用印章後，持向乙○○、丙○○調
    借現款等詞，為其主要論據。訊之被告固不否認在完成系爭支票發票行為，持票
    向乙○○、丙○○調借現金等情，惟堅決否認有何竊盜、偽造有價證券犯行，辯
    稱：伊前曾多次向被害人戊○○借票使用，上開二紙支票係在林森北路賃屋處向
    被害人戊○○借得使用，嗣於九十年九月底某日完成發票行為，旋持向乙○○、
    丙○○調借現金，因伊後來經濟拮据，未能於票期日前將款項匯入戊○○銀行帳
    戶，戊○○為圖免票據債務，才去申報遺失等語。
三、按犯罪事實應依證據認定之，無證據不得推定其犯罪事實。又不能證明被告犯罪
    者，應諭知無罪之判決，刑事訴訟法第一百五十四條、第三百零一條第一項分別
    定有明文。又事實之認定，應憑證據，如未能發現相當證據，或證據不足以證明
    ，自不能以推測或擬制之方法，為裁判基礎（最高法院四十年台上字第八六號判
    例參照）。而被害人之陳述如無瑕疵，且就其他方面調查又與事實相符，固足採
    為科刑之基礎，倘其陳述尚有瑕疵，則在未究明前，遽採為論罪科刑之依據，即
    難認為適法（最高法院九十年台上字第三六００號判決參照）。且認定犯罪事實
    所憑之證據，雖不以直接證據為限，間接證據亦包括在內，然而無論直接證據或
    間接證據，其為訴訟上之證明，須於通常一般之人均不致有所懷疑，而得確信其
    為真實之程度者，始得據為有罪之認定，倘其證明尚未達到此一程度，而有合理
    之懷疑存在而無從使事實審法院得有罪之確信時，即應由法院為諭知被告無罪之
    判決（最高法院七十六年台上字第四九八六號判例參照）。
四、經查：
  (一)上開二紙支票為被害人戊○○於九十年十一月二十一日辦理掛失止付，票據喪失
    經過均記載為「十一月十五日朋友家不見」等詞，並於填具遺失票據申報書上陳
    明支票遺失或被竊欄勾選「遺失」，而非被竊，報請警局協助偵查侵占遺失物罪
    或竊盜罪欄，勾選「侵占遺失物罪」而非竊盜罪，有退票理由單、票據掛失止付
    通知書、遺失票據申報書（均影本）各一份可稽，被害人戊○○於甲○審理時亦
    不諱言：「我沒有說被告偷，只是說遺失」等語（見甲○九十二年六月六日訊問
    筆錄），是本件被告是否確有竊取被害人戊○○所有上開空白支票及印章，即非
    無疑，果如被害人所稱，被告有竊取支票盜蓋印章持向他人行使之行為，何以掛
    失時不指明係被竊而訴請偵辦竊盜罪，而以遺失請求掛失止付，並報請偵辦侵占
    遺失物罪。
  (二)被告係先後於九十年九月底及十月初，分持上開支票向乙○○及丙○○借錢等情
    ，業據被告供承在卷，核與證人乙○○、丙○○於警訊及甲○審理時證述情節（
    見偵卷第八頁至第九頁反面、甲○九十二年六月六日訊問筆錄），大致相符，且
    有前揭支票正反面影本可稽，被害人於辦理支票掛失止付時，就發現支票遺失經
    過情形，指稱係在九十年十一月十五日在朋友家遺失，嗣於九十年十二月二十日
    及九十一年一月十七日警訊時指稱：係九十年十一月中旬在台北市○○○路五七
    五號四樓四０八室找朋友時，將皮包放置客廳離開後發現被竊（見偵卷第十頁反
    面、第十一頁反面），續於九十一年六月二十七日警訊時稱：九十年十一月二十
    日要搬離友人黃阿治租處時發現，始向銀行辦理掛失止付（見偵卷第二頁反面）
    ，於偵查中稱：（何時知悉支票、印章失竊？）我回到家後，別人來要錢後一星
    期後，到銀行辦止停時發現的（見偵卷第二九頁反面），於甲○審理時先稱：九
    十年十月底或十一月份，當時我還住在被告租屋處，就在前開支票票期屆至前，
    丙○○於同年十一月二十日跟我說持有一張被告所交付而由我簽發之支票，所以
    隔天立即赴銀行辦理止付，我是九十年十月份搬離被告住處；旋改稱：當時我搬
    離被告住處時，找不到支票，當時我以為支票留在桃園住處，隔了幾天，我回桃
    園老家，又找不到支票，再加上債主及被告家人跟我說找不到被告，所以我才去
    銀行辦理掛失云云（見甲○九十二年六月六日訊問筆錄），前後指述歧異，實難
    令人憑信。
  (三)被告先前曾多次以周轉為由向被害人借票，事後被告均於票期屆至前，以匯款或
    直接交付現金予被害人等情，為被告供述在卷，且為被害人所不爭執（見甲○九
    十二年六月六日訊問筆錄），並有臺灣中小企業銀行林口分行九十二年六月十三
    日九二林口字第二００號函檢送支票存款對帳單一份可參，證人丙○○、乙○○
    亦證稱：被告確曾多次持同一帳戶、發票人、付款銀行、字跡相同之支票持以調
    借現金等語（見同上訊問筆錄），足見被告與被害人間已有多次借票之事實存在
    。本件被告如欲持票向他人調借現金，衡情大可向被害人借用即可，何須以竊盜
    方式盜蓋印章，冒用被害人名義完成發票行為，甘冒觸犯偽造有價證券重罪風險
    之理，又上開支票倘果被告係竊取盜用印章偽造簽發而來，豈會逕以自己名義持
    票向他人調借現金，而非輾轉交付他人使用，避免真正發票人查悉，是其所辯前
    揭支票係向被害人借得使用，應屬信而有徵。
  (四)再據證人丙○○證述：「我於九十年十月二十三日前有打電話給戊○○，目的是
    打探被告下落，告知持有一張被告交付而發票人為戊○○之支票，且敘述支票面
    額及發票日期，質問其支票為何會借被告，她答稱反正也沒有在做生意，所以就
    將支票借給被告，後來隔了二十五天左右，我又打電話給戊○○，稱被告已經跑
    了，其為發票人，要如何處理，戊○○答稱錢又不是她借的，是被告借的，後來
    我想看被告最後會不會把錢匯給戊○○，才將支票提示」；證人乙○○結稱：「
    我很早就將支票存入銀行，後來銀行打電話通知我有人申報支票遺失，我在票期
    日前打電話與戊○○聯繫，戊○○告知我被告沒有匯錢，所以她要讓票退票，我
    曾對此質疑，但戊○○稱被告沒有匯款，她一定要作這樣動作」等語，被害人戊○○亦不否認曾與證人丙○○、乙○○就前開支票問題以電話聯繫（見甲○上開
    訊問筆錄），顯見被害人戊○○早已知悉前開支票流向，猶竟辦理掛失止付，其
    目的係為藉此圖免票據債務，甚為明確。被告辯稱係徵得被害人同意，向其借用
    前開支票蓋用印章，經授權完成發票行為，應非子虛，洵堪採信。
  (五)綜上所述，本件告訴人之指訴既有前述可疑之處，實難遽予採信，又無確切之證
    據足以使甲○確信系爭支票係被告竊盜取得，並盜用被害人戊○○印章而偽造，
    尚難遽認被告有竊盜、偽造有價證券之犯行。此外，復查無其他積極證據足認被
    告有何竊盜、偽造有價證券犯行，揆諸前開說明，不能證明被告犯罪，應依法諭
    知無罪之判決。
據上論斷，應依刑事訴訟法第三百零一條第一項，判決如主文。
本案經檢察官戴東麗到庭執行職務
中      華      民      國    九十二    年      九      月      五      日
                                      臺灣臺北地方法院刑事第十二庭
                                          法  官  胡宏文
右正本證明與原本無異。
如不服本判決，應於判決送達後十日內向甲○提出上訴狀（應抄附繕本）。告訴人或
被害人如對於本判決不服者，應具備理由請求檢察官上訴，其上訴期間之計算係以檢
察官收受判決正本之日期為準。
                                          書記官  劉穗筠
中      華      民      國    九十二    年      九      月      九      日


司法院資訊處製作；財團法人民間司法改革基金會備份。
